【裁判字號】    90,台上,2584
【裁判日期】    900426
【裁判案由】    常業重利
【裁判全文】
最高法院刑事判決                                九十年度台上字第二五八四號
    上訴人  台灣高等法院高雄分院檢察署檢察官
    被  告  游凱甯即游美玲）.
右上訴人因被告常業重利案件，不服台灣高等法院高雄分院中華民國八十八年一月三
十日第二審更審判決（八十七年度上更(一)字第九九號，起訴案號：台灣高雄地方法院
檢察署八十四年度偵字第二二六號），提起上訴，本院判決如左：
    主  文
原判決關於游凱甯部分撤銷，發回台灣高等法院高雄分院。
    理  由
本件原判決以公訴意旨略以：被告游凱甯與李啟韻（業經原審判刑確定）共同基於概
括之犯意，自民國八十二年九月間起，在高雄市○○○路二二八號洛陽山水大廈九樓
經營「地下錢莊」，由被告提供資金，李啟韻負責尋找客戶，乘李國鐘、洪順能、謝
炳王等人急迫之際，貸與李國鐘新台幣（以下同）二百萬元，洪順能、謝炳王各一百
二十萬元，月息分別為三十六分、三十分，而取得與原本顯不相當之重利，案經李啟
韻自首，因認被告共犯刑法第三百四十四條之罪嫌，經審理結果，認被告犯罪不能證
明，因而撤銷第一審關於論處被告常業重利罪刑之判決，改判諭知被告無罪，固非無
見。
惟查(一)審理事實之法院，對於案內一切證據，除認為不必要者外，均應詳加調查，然
後基於調查所得之心證，以為判斷事實之基礎，如有應行調查之證據，未經依法調查
，率予判決，即屬違背法令。原判決認定李啟韻向被告借貸資金，以支應高利貸放業
務，上開高利貸放業務純由李女經營，被告並不知情等語，惟依被告與李啟韻於八十
三年二月間在薛西全律師見證下，就債務內容達成協議，其中第一點載明：「確認金
額為新台幣一千二百萬元整」，第三點載明：「甲方（指被告）追償時，乙方（指李
啟韻）願配合」（詳一六四三六號偵卷一一頁），但被告提出以劉連弟、陳光奇、許
王廷、姜壽廣等人簽發之十四紙支票，面額計二千零五十五萬元（見同上卷一頁反面
、一三○－一四四頁），兩者差額達八百餘萬元，被告又供稱：「我借錢給李啟韻之
利息是二分至二分半」（見一六四三六號偵卷二二六頁反面），依此推算一千二百萬
元之月息在二十四萬元至三十萬元之譜，則此本金以外之巨款，似非單純之利息。另
證人李國鐘證稱：「利息曾交與被告，被告亦曾催促儘快還錢」等語（見一審卷一九
○頁正面、一八九頁反面）。被告又與李啟韻協議由其直接向債務人追償，凡此均與
一般單純轉貸之情形有別。又李啟韻亦指稱：「我與被告合夥經營高利貸款，被告提
供資金由我找客戶，他賺利息，我賺手續費」云云（見一六四三六號偵卷三十九頁反
面），以上事證，是否屬實，攸關被告犯罪之成立，原審未詳加調查釐清，調查職責
，尚有未盡。(二)證人黃志右於偵、審中證稱：「被告叫我們五人到洛陽山水大廈上班
，薪水是她給我們的」、「如果有人借錢，我就去領現金，直接找襄理或櫃台小姐拿
」。證人莊永偉亦證稱：「被告叫我們搬到七賢路，薪水由他支付，並聽從他的指示
去領相關之謄本」（見一審卷五十二、五十三、九十八頁），則有關薪水之支付，有
無開立扣繳憑單或轉帳付款，原審均未細加勾稽，遽以該證人之證詞為不足採信，自
有理由不備之違法。(三)證人洪順能於原審證稱：「我所有之權狀借與賴勝一去借錢，
現在房屋已被拍賣」等語（詳上訴卷五十八頁反面），李啟韻亦於偵審中迭次列表說
明，其與被告共同貸放之債務人計有張正茂、李武滕、李國鐘、洪順能、謝炳王、呂
紹德、劉美玲、周伯皓、何其森等人（詳第一審卷三十一頁、偵續卷一○四頁），其
中除謝炳王、洪順能、張正茂、李國鐘經傳喚到庭外，李武滕二次傳喚均未到庭（詳
上訴卷五十六頁、八十二頁），其餘之債務人未見傳喚，亦未說明不予傳喚之理由，
自有可議。檢察官上訴意旨指摘原判決不當，尚非全無理由，應認仍有撤銷發回更審
之原因。
據上論結，應依刑事訴訟法第三百九十七條、第四百零一條，判決如主文。
中      華      民      國     九十     年      四      月    二十六    日
                              最高法院刑事第十庭
                                  審判長法官  莊  登  照
                                        法官  洪  明  輝
                                        法官  蔡  清  遊
                                        法官  黃  一  鑫
                                        法官  林  秀  夫
      右正本證明與原本無異
                                              書  記  官
中      華      民      國     九十     年      五      月      三      日


司法院資訊處製作；財團法人民間司法改革基金會備份。
